【裁判字號】    95,台上,4573
【裁判日期】    950817
【裁判案由】    偽造文書
【裁判全文】
最高法院刑事判決            九十五年度台上字第四五七三號
    上  訴  人  甲○○
                乙○○
上列上訴人等因偽造文書案件，不服台灣高等法院中華民國九十
四年十一月三十日第二審判決（九十一年度上訴字第一五六七號
，起訴案號：台灣士林地方法院檢察署八十八年度偵字第八四○
八號），提起上訴，本院判決如下：
    主  文
原判決撤銷，發回台灣高等法院。
    理  由
本件原判決撤銷第一審之科刑判決，依連續犯及牽連犯之法律關
係，改判仍論處上訴人甲○○、乙○○共同連續行使偽造私文書
，足以生損害於他人各罪刑，固非無見。
惟查：（一）按法院不得就未經起訴之犯罪審判，原判決固認定
：「上訴人甲○○基於竊盜之概括犯意，意圖為自己不法之所有
，於民國八十八年五至七月間，在台北市○○區○○路、吳興街
、南港區○○路、大安區○○街、安居街、健康路及台北縣汐止
市○○路、三重市○○街、中和市○○路等地，自（原判決）附
表一編號一至八備註欄所示被害人住所之信箱內竊取初肖雲、陳
姝妃、陳強華、羅仁斌、陳鳳儀、廖淑盈、張志強等人之信用卡
帳單資料」，而犯刑法第三百二十條第一項之竊盜罪云云（見原
判決第三、二五頁）。惟此部分依檢察官起訴書所引犯罪法條，
並未包括刑法第三百二十條第一項之竊盜罪，且起訴事實欄亦未
記載上訴人有竊取羅仁斌、陳鳳儀、廖淑盈、張志強等人之信用
卡帳單資料，則原判決擴張起訴事實之範圍，就此未經起訴之「
竊取羅仁斌、陳鳳儀、廖淑盈、張志強等人之信用卡帳單資料」
部分何以得併為審判論罪科刑，並未敘明理由，自嫌理由欠備。
（二）有罪判決書事實之認定與理由之說明必須互相一致，方為
合法。倘若事實之認定與理由之說明不相一致，按諸刑事訴訟法
第三百七十九條第十四款後段規定，自屬判決理由矛盾之當然違
背法令。原判決認定上訴人甲○○前往原判決附表四所示財團法
人聯合信用卡處理中心之特約商店（下稱特約商店）消費，佯稱
為各該信用卡持有人，先後交付信用卡予各該特約商店人員在印
錄機上刷卡辨識，經上開各該特約商店人員分別交付簽帳單後，
甲○○即在簽帳單第一聯上偽簽如原判決附表四所示之署押，並
致各該特約商店均陷於錯誤，允予簽帳消費，而將如附表四所示
金額之物品交付予甲○○，嗣分別於八十九年五月十五日下午四
時三十分許及同年六月九日下午三時三十分許，分別在台北市○
○區○○路十二號「曼哈頓百貨股份有限公司」及台北市○○○
路○段六十九巷二弄二號「飛揚行」，持信用卡及經變造之「周
旺其」國民身分證，欲刷卡消費時，分別為江佩真及陳伯瑞識破
，報警處理而未得逞等語（見原判決第七頁），認定上訴人就附
表四犯行部分僅對「曼哈頓百貨股份有限公司」及「飛揚行」部
分為詐欺取財未遂，其餘均已既遂，原判決理由亦說明上訴人前
往「曼哈頓百貨股份有限公司」及「飛揚行」盜刷部分為詐欺取
財未遂，其餘均已既遂（見原判決第二八頁）。惟依原判決附表
四編號十三所載，上訴人就其前往台北縣板橋市「超星電視遊樂
器商行」盜刷時，亦未得逞，此部分原判決認其犯詐欺取財既遂
罪，即有適用法則不當之違法，亦有認定事實與理由說明不相一
致之違誤。（三）原判決以甲○○明知其非羅仁斌、陳鳳儀、張
志強本人，竟於公寓大廈管理員所保管之掛號郵件簽收簿上，偽
簽羅仁斌、陳鳳儀、張志強署押各一枚，領走上開人員之信用卡
，足以生損害於各公寓大廈管理掛號郵件領取之正確性及羅仁斌
、陳鳳儀、張志強等人，而認其此部分所為，係犯刑法第二百十
七條第一項之偽造署押罪（見原判決第二五、二六頁）。惟掛號
郵件簽收簿如由公寓大廈管理委員會製作，經領收人員於其上簽
章，用以證明該信件業經其領取之文件，即具有收據之性質。因
之，領收人員在掛號郵件簽收簿上簽收之行為，係用以表示其已
經領取該項信件之意思，即具有以其名義表達上開意思之私文書
性質，是甲○○此部分所為，似已與偽造私文書罪之構成要件相
當，原判決認上訴人僅犯刑法上偽造署押罪，亦有適用法則不當
之違法。（四）原判決認定乙○○於原判決附表五編號七、十盜
刷偽卡時，分別向高林興業、家樂福大賣場提示經變造之「陳秀
鈴」身分證而行使之，足以生損害於戶政機關核發暨管理國民身
分證之正確性及「陳秀鈴」、高林興業、家樂福大賣場云云（見
原判決第五、六頁），似已認定乙○○觸犯行使變造特種文書罪
。乃於論罪時，竟認乙○○此部分僅犯變造特種文書罪（見原判
決第三一頁第一一行），亦有適用法則不當之違法。（五）原判
決事實認定甲○○偽簽「陳強華」署押二枚於公寓大廈管理員所
保管之掛號郵件簽收簿上之方式領取信用卡，足以生損害於公寓
大廈管理掛號郵件領取之正確性（見原判決第三頁）。惟於理由
論罪說明時此部分卻疏未說明（見原判決第二五、二六頁），顯
屬理由不備。（六）原判決認定上訴人等於八十八年八月十一日
晚上十一時許，相偕至台北市○○路十六之九號A1幸子名品店購
物，欲重施故技，由乙○○持原判決附表一編號一、二之信用卡
（即被害人初肖雲、陳姝妃之信用卡）交予該店店員許淑茹，欲
盜刷購物（見原判決第五頁），惟原判決附表二編號一一二使用
之信用卡欄又記載上訴人等係持原判決附表一編號二、四之信用
卡（即被害人陳姝妃、陳強華之信用卡）前往盜刷，難謂無事實
認定矛盾之違法。以上或為上訴人等上訴意旨所指摘，或為本院
得依職權調查之事項，應認原判決有撤銷發回更審之原因。
據上論結，應依刑事訴訟法第三百九十七條、第四百零一條，判
決如主文。
中    華    民    國  九十五  年    八    月   十七   日
                      最高法院刑事第五庭
                          審判長法官  莊  登  照
                                法官  洪  明  輝
                                法官  黃  一  鑫
                                法官  林  秀  夫
                                法官  徐  昌  錦
      本件正本證明與原本無異
                                      書  記  官
中    華    民    國  九十五  年    八    月  二十五  日
                                                      j


司法院資訊處製作；財團法人民間司法改革基金會備份。
